臺灣臺北地方法院民事判決
109年度訴字第2742號
原      告  吳裕昌  
追 加 原告  吳珮禎  
共      同
訴訟代理人  葉光洲律師
            曹孟哲律師
被      告  王維君  
兼訴訟代理
人          楊明琛  
上列當事人間請求損害賠償事件，本院於民國111年10月31日言
詞辯論終結，判決如下：
    主      文
一、被告楊明琛應給付原告吳裕昌新臺幣12萬4,151元，及自民
    國109年3月3日起至清償日止，按週年利率5％計算之利息。
二、被告楊明琛應給付原告吳珮禎新臺幣37萬755元，及自民國1
    10年12月31日起至清償日止，按週年利率5％計算之利息。
三、被告楊明琛應容忍原告偕同修繕人員進入臺北市○○區○○○路○
    段00號7樓房屋内，進行原告所有臺北市○○區○○○路○段00號6
    樓房屋屋頂之漏水修繕工程，修復至不漏水狀態。
四、原告其餘之訴駁回。
五、訴訟費用由被告楊明琛負擔35%，餘由原告負擔。
六、本判決第一項得假執行；但被告楊明琛如以新臺幣12萬4,15
    1元為原告吳裕昌預供擔保，得免為假執行。
七、本判決第二項得假執行；但被告楊明琛如以新臺幣37萬755
    元為原告吳珮禎預供擔保，得免為假執行。
八、原告其餘假執行之聲請駁回。　　
    事實及理由
壹、程序方面：
一、按訴狀送達後，原告不得將原訴變更或追加他訴。但被告同
    意、請求之基礎事實同一、擴張或減縮應受判決事項之聲明
    者，不在此限，被告於訴之變更或追加無異議，而為本案之
    言詞辯論者，視為同意變更或追加，民事訴訟法第255條第1
    項第1款至第3款、第2項分別定有明文。本件原告吳裕昌（
    下稱吳裕昌）原以其所有之門牌號碼臺北市○○區○○○路○段00
    號6樓房屋（下稱系爭6樓房屋）及屋內物品，因被告繼承取
    得之臺北市○○區○○○路○段00號7樓房屋（下稱系爭7樓房屋）
    漏水而致受損害為由，以民法第184條、第185條規定為請求
    權基礎，聲請本院對被告核發支付命令，請求被告應給付吳
    裕昌新臺幣（下同）100萬元，及自民國108年7月1日寄發存
    證信函予被告起至清償日止，按週年利率5％計算之利息（另
    聲請供擔保假執行，見本院109年度司促字第2370號卷，下
    稱司促卷，第5頁），經本院核發支付命令後，被告於法定
    期間內提出異議，依法以支付命令之聲請視為起訴。嗣吳裕
    昌曾變更聲明（見本院卷㈠第101頁），後吳裕昌與其女兒吳
    珮禎（下稱吳珮禎，與吳裕昌合稱原告）於110年11月19日
    共同具狀，以吳珮禎亦為系爭6樓房屋之所有權人（權利範
    圍5/6），追加吳珮禎為原告，並追加以民法第191條第1項
    及公寓大廈管理條例第6條第1項第2款等規定為請求權基礎
    ，及變更聲明如下列原告主張欄所示（見本院卷㈡第303頁)
    ，後於110年12月30日言詞辯論期日當庭捨棄以民法第184條
    規定為請求權基礎(本院卷㈡第416頁)，核原告前揭所為追加
    原告、請求權基礎、變更聲明，因請求之基礎事實同一，變
    更利息請求之起算日則屬減縮應受判決事項之聲明，且被告
    對於追加原告已表示沒有意見（見本院卷㈡第415頁），並為
    本案言詞辯論，視為同意，均與前開規定相符，應予准許。
二、被告二人經合法通知，未於最後言詞辯論期日到場，核無民
    事訴訟法第386條各款所列情形，爰依原告之聲請，由其一
    造辯論而為判決。　　 
貳、實體方面：
一、原告主張：
　㈠原告為系爭6樓房屋之共有人，系爭7樓房屋原為訴外人王宏
    仁（下稱王宏仁）所有、作為牙醫診所營業之用，王宏仁於
    107年間死亡後，由被告楊明琛、王維君(合稱被告，如單指
    其一則稱其名）共同繼承，後於109年1月16日辦理遺產分割
    繼承登記而將系爭7樓房屋登記為楊明琛單獨所有。吳裕昌
    前曾向臺北市○○○○○○○○○○○○○位於○路段00號12樓（該大樓頂
    樓，下稱66號12樓）所搭蓋之大型違建而遭其懷恨在心，楊
    明琛竟於108年6月23日大雨磅礡之際，故意將系爭7樓房屋
    之門窗大開、開啟屋內水龍頭，任由雨水、自來水爆滿滲漏
    至系爭6樓房屋之主臥室及客廳區域，漏水情形持續3天2夜
    （下稱108年漏水事件）；後於109年5月28日又以相同方式
    致系爭6樓房屋漏水持續3個小時（下稱109年漏水事件）。
    又系爭6樓房屋漏水係因系爭7樓房屋之廁所有防水層老化破
    損、浴室門檻底部有縫隙、洗手檯地坪較低無落水頭等因素
    ，致水流四處漫流而滲入系爭6樓房屋之天花板所致，已造
    成吳裕昌所有放置屋內之傢俱、電器及寢飾等因而受損害，
    吳裕昌事後清理屋內泡水物品時，甚至因接觸經樓上牙醫診
    所存放不明藥物所汙染之積水而造成全身皮膚起疹紅腫、搔
    癢不止，且因終日擔憂天花板坍塌而產生失眠、焦慮、情緒
    不穩等精神耗弱現象，其生理及心理皆因而備受煎熬。
　㈡楊明琛雖辯稱其至109年1月16日始辦理分割繼承而單獨所有
    系爭7樓房屋，惟108年漏水事件發生時，被告已繼承系爭7
    樓房屋而為公同共有人，且吳裕昌於王宏仁過世後，即經常
    看到楊明琛帶領工人進出系爭7樓房屋及相鄰之58號7樓房屋
    （下稱58號7樓房屋），又58號7樓房屋早已與系爭7樓房屋
    打通並共用水錶，縱系爭7樓房屋停水亦無礙楊明琛刻意開
    啟水龍頭造成系爭6樓房屋漏水。又原告於105年間始共同出
    資裝設系爭6樓房屋，因系爭7樓房屋造成系爭6樓房屋漏水
    而致天花板、客廳及臥室受損壞，經鑑定認為修復費用需要
    48萬9,636元，被告應賠償吳裕昌、吳珮禎各8萬1,606元、4
    0萬8,030元，吳裕昌另受有共計10萬元家電損害之損失、醫
    療費用2,000元及精神慰撫金81萬6,394元。爰依民法第191
    條第1項、第185條及公寓大廈管理條例第6條第1項第2款等
    規定請求命被告賠償原告所受損害，並命楊明琛容忍原告至
    系爭7樓房屋修復系爭6樓房屋之漏水等語。
　㈢並聲明：⒈被告應連帶給付吳裕昌100萬元，及自支付命令聲
    請狀繕本送達翌日起至清償日止，按週年利率5%計算之利息
    。⒉被告應連帶給付原告吳珮禎40萬8,030元，及自民事變更
    聲明暨準備㈡狀繕本送達翌日起至清償日止，按週年利率5%
    計算之利息。⒊楊明琛應容忍原告偕同修繕人員進入系爭7樓
    房屋内，進行原告所有系爭6樓房屋屋頂之漏水修繕工程，
    修復至不漏水狀態。⒋願供擔保，請准宣告假執行。
二、被告雖未於最後言詞辯論期日到場，惟曾到庭及提出書狀答
    辯略以：
　㈠楊明琛與王宏仁因婚姻糾紛已分居30年，一直住在66號12樓
    ，對王宏仁之狀況均不知情，遑論系爭7樓房屋之屋況，且
    系爭7樓房屋於王宏仁身故後即遭查封，空置3年餘，於108
    年12月12日始恢復水電，直至109年1月16日始辦妥分割繼承
    登記為楊明琛單獨所有，108年漏水事件與被告無關。又吳
    裕昌所稱頂樓違建檢舉之標的乃係針對位於同路段58號頂樓
    ，與楊明琛無關，原告所稱楊明琛對其心懷怨恨而故意造成
    108年漏水事件顯屬無稽，況牙醫診所一般皆仰賴醫師技術
    並未存放何不明藥物，另109年漏水事件亦為不實指控。
　㈡系爭7樓房屋建於75年12月間，建造之初緊鄰臺北市復興橋(
    已於84年拆除)，為免來往車輛之噪音影響居住品質，該側
    之窗戶均採封閉式設計無法開啟，也因此未安裝雨遮，並保
    留該設計至今，且系爭7樓房屋早已斷水斷電，108年12月12
    日才復電，不可能如原告所稱楊明琛故意開啟窗戶、打開屋
    內水龍頭讓水在屋內漫延淹水。而原告所有之系爭6樓房屋
    陽台外推又做凸遮，下雨時本來就很容易引雨水，沿著雨遮
    和外推的屋簷接縫處流入天花板内到處流動或囤積天花板内
    ，本件鑑定單位雖分別於110年6月18日及8月13日進行現況
    調查並作成鑑定報告書(下稱系爭鑑定報告)，惟無法還原兩
    次漏水事件之發生情形。又系爭6樓房屋之天花板係採用劣
    質之氧化鎂板材，因氧化鎂板内含有氯離子，會造成氧化鎂
    板具有較高的吸水率，於潮濕環境下吸附過多水氣即導致整
    個板材凹曲不平、膨脹變形，且系爭鑑定報告亦指明系爭6
    樓房屋天花板急遽滲漏水之時期均適逢梅雨季與區域、漏水
    之態樣並非區域性而係全面性、且集中於面臨中山北路一段
    側，應認原告之損害係其採用劣質板材、下大雨時吸收外部
    溼氣所衍生，而非系爭7樓房屋漏水所造成。
　㈢又鑑定單位係採將系爭7樓房屋的兩間廁所之排水孔以膠帶堵
    死之方式，再加入色素之自來水浸泡1小時後，觀察系爭6樓
    房屋樓板之濕度及滲水情形，此種違背一般使用浴廁排水方
    式之檢驗是否能真實呈現浴室地面之通常防水效果，及僅以
    高週波水份計進行檢驗，並未進行紅外線顯像儀、管道攝像
    儀、多功能探測儀、壓力計之測試，如何確定水流之位置，
    皆尚有可議，鑑定結果不足採。
　㈣並聲明：⒈原告之訴及假執行之聲請均駁回。⒉如受不利益判
    決，願供擔保，請准宣告免為假執行。
三、經查，原告主張其二人為系爭6樓房屋之共有人，吳裕昌、
    吳珮禎之權利範圍分別為1/6、5/6，系爭7樓房屋原為王宏
    仁所有，被告為王宏仁之繼承人，系爭7樓房屋於109年1月1
    6日經辦理分割繼承登記為楊明琛單獨所有等情，有系爭6樓
    、7樓房屋之建物登記公務用謄本、王宏仁死亡證明書、系
    爭7樓房屋建物所有權狀等件在卷可稽（見本院卷㈠第121頁
    至第127頁、第47頁、第69頁)。又系爭7樓房屋自76年4月7
    日即因欠費停水至今，期間於109年10月5日申請恢復用水，
    惟因現場水表表位闕失，尚待申請人復原表位以及管線後方
    得以裝表復水，目前仍屬停水狀態一節，有臺北自來水事業
    處110年4月14日北市水北營字第1106007653號函在卷可稽（
    見本院卷㈠第269頁），均堪認屬實。
四、惟原告主張系爭6樓房屋因108年漏水事件、109年漏水事件
    而致天花板受損、屋內物品受損，且吳裕昌因清理屋內泡水
    物品而造成全身皮膚起疹紅腫、搔癢不止，又因終日擔憂天
    花板坍塌而產生失眠、焦慮、情緒不穩等精神耗弱現象，身
    心皆因房屋漏水而備受煎熬，爰依民法第191條第1項、第18
    5條及公寓大廈管理條例第6條第1項第2款等規定，請求判命
    被告賠償原告所受損害，並命楊明琛容忍原告至系爭7樓房
    屋修復系爭6樓房屋屋頂至不漏水狀態等語，則為被告所否
    認，並以前揭情詞置辯。茲就原告請求有無理由，判斷如下
    ：
　㈠系爭6樓房屋是否因系爭7樓房屋而致滲漏水受有損害？
　　⒈為確認系爭房屋是否有漏水情形，本院經兩造同意（見本
      院卷㈠第242頁）而囑託台灣營建防水技術協進會（下稱系
      爭協進會）就系爭6樓房屋是否有滲漏水情形存在、發生
      原因及存在期間等事項為鑑定，鑑定單位曾於110年6月18
      日、110年8月13日會同吳裕昌及其訴訟代理人、楊明琛勘
      查現場，確認系爭6樓房屋鑑定部位客廳、臥室共2處，客
      廳開檢修孔2處，臥室開檢修孔1處，現況天花板為氧化鎂
      板，客廳檢修孔2位置樓板有混凝土剝落鋼筋生銹，現況
      無滴水現象，系爭7樓房屋相對應位置為開放空間客廳、
      廁所2間，廁所1現況洗手檯、馬桶、淋浴水龍頭皆有水源
      ，廁所2洗手檯地坪較低無落水頭，馬桶、浴缸地坪較高
      落差5cm無門檻有落水頭（見本院卷㈡第165、167頁）。系
      爭協進會依據初勘及複勘檢測發現「系爭房屋6樓之客廳
      有混凝土剝落鋼筋生銹，客廳、臥室現況有天花板變形、
      水漬、油漆剝落等滲漏水過現象…本案研判漏水原因為建
      物老舊結構體受外力（如7樓隔局變更、地坪施工）、地
      震影響造成結構體產生裂縫或破損致使系爭7樓房屋廁所1
      、廁所2有防水層老化破損現象加上浴室1門檻底部有縫隙
      ，浴室2洗手檯地坪較低無落水頭致使7樓廁所1、廁所2用
      水時，水份會沿樓板破損、裂縫處往下流滲至6樓廁所1、
      廁所2之天花板及臥室等部位四處漫流、渗入而造成6樓房
      屋天花板内部含水量增加，使天花板長期含水量增加而致
      使内部長期潮溼，而6樓之天花板為氧化鎂板受潮後易造
      成變形等漏水現象，加上局部結構密度較差部位受外力（
      如7樓隔局變更、地坪施工）、地震影響及長期含水量增
      加致使加速鋼筋生銹膨脹擠壓混凝土，造成混凝土剝落、
      鋼筋生銹等損壞現象。該滲漏水何時開始發生或存在期間
      為多久依現況情形7樓房屋廁所1、廁所2有一段時間未使
      用無法評估，惟依據混凝土剝落鋼筋生銹，客廳、臥室現
      況有天花板變形、水漬、油漆剝落等滲漏水過現象，其存
      在期間應該為較長時間才會造成該現象。」（見本院卷㈡
      第173頁）。上開鑑定報告內容，既為鑑定技師會同兩造
      實地勘查及檢測，且就鑑定過程及判斷方式詳實、完足交
      代，經比對所檢附之照片與檢測數據尚未發現有何不實之
      處，亦無瑕疵或不可採信之情形，自可採為本院認定事實
      之依據。從而，堪認系爭6樓房屋確有滲漏水之情形，且
      滲漏水之水源應來自系爭7樓房屋。　　　
　  ⒉雖被告辯稱其於本件漏水事件發生時尚非所有權人，系爭7
      樓房屋無對外窗，於王宏仁死亡後即遭查封，空置約3年
      ，停水多年，原告主張漏水事件不實在，系爭6樓房屋陽
      台外推又做凸遮，下雨時很容易引雨水，沿著雨遮和外推
      的屋簷接縫處流入天花板内並到處流動或囤積天花板內云
      云。惟被告既為王宏仁之合法繼承人，復未拋棄繼承，縱
      尚未辦理繼承登記，依法仍繼承王宏仁所遺之系爭7樓房
      屋所有權，其辯稱於本件漏水事件發生時尚非所有權人云
      云，自非可採。又查系爭7樓房屋雖於107年11月15日經本
      院以北院忠107司執妙字第114113號函辦理查封登記，有
      該房屋建物登記謄本在卷可稽（見本院卷㈠第107頁），惟
      查封登記並未禁止權利人進入房屋及正常使用，況楊明琛
      自承「108年6月24日是我在我們社區的群組看到7樓有漏
      水，我去信義房屋那邊拿鑰匙才趕去看房屋」（見本院卷
      ㈠第103頁），足見楊明琛於當時已得自由進出管理系爭7
      樓房屋；且依前揭臺北自來水事業處110年4月14日函所示
      ，系爭7樓房屋目前雖仍屬停水狀態，然依前揭系爭鑑定
      報告所載「系爭7樓房屋相對應位置為開放空間客廳、廁
      所2間，廁所1現況洗手檯、馬桶、淋浴水龍頭皆有水源」
      ，並參以卷附現場照片（見本院卷㈡第191至195頁），況
      原告已提出系爭7樓房屋地板淹水及整修照片（見本院卷㈡
      第41頁），堪認系爭7樓房屋確有水源無誤。再系爭6樓房
      屋陽台雖有外推及做凸遮，惟陽台及凸遮之高度均低於天
      花板，雨水自不可能沿著雨遮（凸遮）流入天花板内，且
      依系爭鑑定報告及原告提出之漏水照片（見本院卷㈡第69
      至79頁），系爭6樓房屋漏水以客廳、主臥室較為嚴重，
      並非集中在靠陽台或窗邊附近，難認漏水之水源來自屋簷
      或雨遮（凸遮），是被告此部分辯解，均不足採。
　　⒊又被告雖以系爭鑑定報告僅係現況之調查，無法還原原告
      所稱二次發生漏水時間點之情形，並以鑑定人所採用之檢
      驗方式，並未進行紅外線顯像儀、管道攝像儀、多功能探
      測儀、壓力計之測試，且均未提及原告房屋内、外牆之龜
      裂狀態，而未將水氣係自外部吸入之情形納入考量，混凝
      土剝落、鋼筋鏽蝕是否因原告房屋天花板採用吸水率較高
      之氧化鎂板所致，即認定本件漏水原因是系爭7樓房屋浴
      室地板之防水功能失效所致，有失公允云云。惟系爭鑑定
      報告，乃專業鑑定技師參酌其親自會同兩造當事人現場勘
      查、測試之結果，於評估、確認及討論後所出具，自客觀
      上觀察，與現場採證之證物、檢測數據並無不符之處；況
      系爭6樓房屋之客廳天花板內側水泥有脫落情形，主臥室
      左側天花板亦有油漆脫落，廁所與臥室牆壁上方有潮濕漏
      水現場等情，亦業本院至現場勘驗屬實，有勘驗筆錄、現
      場照片及系爭6樓平面圖在卷可稽（見本院卷㈡第433頁、
      第439至447頁、卷㈠第275頁），堪認系爭6樓房屋天花板
　　　混凝土剝落鋼筋生銹，係因受樓上即系爭7樓房屋長期滲
      漏水所造成之現象。是縱原告無法證明係楊明琛故意在系
      爭7樓房屋淹水而造成系爭6樓房屋漏水，然仍得認定系爭
      6樓房屋係因系爭7樓房屋而致滲漏水受有損害無誤。
　㈡原告依民法第191條第1項、第185條、第195條等規定，請求
    被告連帶負侵權行為損害賠償責任，是否有據？
　　⒈按土地上之建築物或其他工作物所致他人權利之損害，由
      工作物之所有人負賠償責任。但其對於設置或保管並無欠
      缺，或損害非因設置或保管有欠缺，或於防止損害之發生
      ，已盡相當之注意者，不在此限，民法第191條第1項定有
      明文。其規範意旨在於：建築物或其他工作物之設置或保
      管有欠缺，即隱藏損害他人之危險，故所有人應善盡必要
      注意維護安全，以防範、排除危險，避免損害之發生，此
      為其應盡之社會安全義務。為使被害人獲得週密保護，本
      條規範意旨先推定建築物或其他工作物所有人之設置或保
      管有欠缺，被害人僅需證明其權利受損害係因建築物或其
      他工作物所致，即得請求損害賠償；所有人則須證明其對
      於設置或保管並無欠缺，或損害非因設置或保管有欠缺，
      或於防止損害之發生已盡相當之注意，始得免責，此之所
      謂相當之注意，即為善良管理人之注意。又所有人之設置
      或保管有欠缺，係指設置之初即欠缺其應有之品質或安全
      ，或設置以後之保管方法有欠缺，且不以其本體之崩壞或
      脫落瑕疵為限，缺少通常應有之性狀或設備不具備可合理
      期待之安全性亦包括在內；建築物內部之設備，如天花板
      、樓梯、水電配置管線設備等，屬建築物之成分，為建築
      物之一部。至設置或保管之欠缺，是否因建築物或其他工
      作物所有人之過失所致，則非所問。準此，除建築物所有
      人能舉證證明其就建築物之設置、保管或防止損害發生，
      已盡善良管理人之注意，得免負侵權行為損害賠償責任者
      外，對於建築物缺失所造成他人之損害，即依法推定建築
      物所有人有過失，應負侵權行為損害賠償責任。（最高法
      院108年度台上字第1645號、最高法院109年度台上字第14
      38號判決意旨參照）。
　　⒉依前所述，系爭6樓、7樓房屋分別為原告、楊明琛所有，
      系爭6樓房屋之漏水確係因系爭7樓房屋所致；而自民法第
      191條第1項規定可知土地上之建築物或其他工作物「設置
      或保管有欠缺」、損害與設置或保管欠缺間具有「因果關
      係」、建築物或其他工作物所有人「未盡相當注意防止損
      害發生，具有過失」，均被依法「推定」，雖楊明琛辯稱
      其於王宏仁死亡後始繼承系爭7樓房屋，對該屋況先前情
      況不了解，且該屋於107年間即遭查封、斷水斷電云云。
      然如前所述，楊明琛自承於108年6月24日有向仲介取得房
      屋鑰匙進屋查看，系爭7樓房屋確有水源，是楊明琛前揭
      抗辯難謂符合民法第191條第1項但書免責事項，仍應就系
      爭7樓房屋之設置管理欠缺對原告負損害賠償責任。
　　⒊至王維君雖因王宏仁死亡而與楊明琛共同繼承系爭7樓房屋
      ，惟系爭7樓房屋既經分割繼承登記而由楊明琛自始單獨
      取得所有權，王維君自不符民法第191條第1項所有人之要
      件，從而，原告依民法第191條第1項、第185條規定，請
      求王維君連帶負損害賠償責任，為屬無據。
　　⒋原告得請求楊明琛賠償之損害項目及金額，分述如下：
　　⑴按損害賠償，除法律另有規定或契約另有訂定外，應以填
      補債權人所受損害為限，此觀民法第216條第1項之規定即
      明。又物被毀損時，被害人除得依民法第196條請求賠償
      外，並不排除民法第213條至第215條之適用。依民法第19
      6條請求賠償物被毀損所減少之價額，得以修復費用為估
      定之標準，但以必要者為限。損害賠償以填補損害發生前
      之原狀之原則，故修復必要費用如係以新品換舊品者，應
      予折舊（最高法院77年度第9次民事庭會議決議、82年度
      台上字第892號、92年度台上字第2099號判決意旨參照）
      ，是系爭漏水修復費用中，有關裝潢「材料」以新品替換
      舊品部分，仍應依法予以折舊。又當事人已證明受有損害
      而不能證明其數額或證明顯有重大困難者，法院應審酌一
      切情況，依所得心證定其數額，民事訴訟法第222條第2項
      定有明文。揆其立法旨趣，係以在損害已經被證明，而損
      害額有不能證明或證明顯有重大困難之情形，為避免被害
      人因訴訟上舉證困難而使其實體法上損害賠償權利難以實
      現所設之規範，用以兼顧當事人實體權利與程序利益之保
      護。該條項之規定，性質上乃證明度之降低，負舉證責任
      之當事人仍應在客觀上可能之範圍內提出證據，俾法院得
      本於當事人所主張一定根據之事實，綜合全辯論意旨，依
      照經驗法則及相當性原則就損害額為適當之酌定。因此，
      主張損害賠償之當事人，對於他造就事實有所爭執時，仍
      負有一定之舉證責任（最高法院101年度台上字第158號判
      決要旨參照）
　　⑵原告請求修繕費用48萬9,636元部分：
　　　①查系爭鑑定報告就本件房屋漏水之修復方式、項目及估
        算費用之鑑定，建議應先從7樓房屋廁所1、廁所2施作
        ：「防護措施(含廁所2馬桶、洗手台、浴等設備搬遷拆
        除及復原）工資、防護措施用塑膠布等材料、舊有磁磚
        、水泥砂漿打除運棄固定櫃拆除工資、裂縫灌注環氧樹
        脂（或聚胺基甲酸脂發泡材）材料、裂縫灌注工資、1:
        3樹脂水泥砂漿施作洩水坡度材料、施作洩水坡度工資
        、樹脂水泥砂漿素地面粉刷整平材料、素地面粉刷整平
        工資、門檻防水補強（含敲除更新）材料、門檻防水補
        強（含敲除更新）工資、塗膜水和凝固型防水材（一底
        三道＋補強布3.2kg以上）材料、塗膜水和凝固型防水工
        資、排水管四周快乾水泥填縫及缝隙灌注聚胺基甲酸酯
        發泡材材料、排水管四周快乾水泥填縫及縫隙灌注工資
        、鋪貼磁磚含黏著材材料、舖貼磁磚工資、零星工料、
        材料搬運、垃圾清運、廠商管理利潤、營業稅捐，修復
        費用概估196,686元（詳附件六）」，確認6樓無滲漏水
        現象，再進行系爭6樓房屋室内損壞修復：「防護措施(
        含設備搬遷及復原）工資、防護措施用塑膠布等材料、
        舊有天花板拆除運棄工資、舊有結晶體刮除、混凝土鼓
        起清除運棄工資、鋼筋除銹、塗防銹漆混凝土剝落處修
        補（快乾水泥或環氧樹脂砂漿）材料、鋼筋除銹、塗防
        銹漆混凝土剝落處修補工資、裂縫灌注環氧樹脂(或聚
        胺基甲酸脂發泡材）材料、裂缝灌注工資、素地面清理
        整平(含樹脂水泥砂漿）材料、素地面清理整平工資、
        批土油漆材料（室内用乳膠漆）、批土油漆工資、新施
        作矽酸天花板及造形收邊(含留檢修孔、批土油漆）材
        料、新施作矽酸天花板及造形收邊(含留檢修孔、批土
        油漆)工資、原有照明燈具(含線路）更新（含崁燈及間
        接照明）材料、原有照明燈具(含線路）更新（含崁燈
        及間接照明）工資、零星工料、材料搬運、垃圾清運、
        廠商管理利潤、營業稅捐，修復費用概估292,950元整(
        詳附件六）」（見本院卷㈡第175至177頁、第293至297
        頁），本院審酌照明燈具（崁燈及間接照明）、水電線
        路等位於天花板或牆壁內，系爭6樓房屋天花板既因漏
        水受損而有更新之必要，自有一併修復之必要，故認上
        列各工項工程確與本件漏水損害之回復有關。是原告主
        張本件漏水所致損害之修復費用需要48萬9,636元（下
        稱系爭修復費用），為屬有據。
　　　②原告雖主張系爭6樓房屋天花板係於105年間裝潢，惟其
        所提出之設計暨工程合約裝書、匯款單據所載日期則分
        別為92年7月11日、92年7月至9月間（見司促卷第33至4
        5頁），此外，原告並未舉證其於105年間曾重新裝潢系
        爭6樓房屋，故應認該屋天花板之裝潢時間在92年間。
        查系爭鑑定報告已就系爭修復費用之項目區分材料及工
        資，其中屬系爭6樓房屋部分屬材料部分即應予以折舊
        （工資部分無庸計算折舊）。又系爭6樓房屋之屋齡超
        過10年以上，天花板裝潢亦已超過10年，系爭鑑定報告
        附件六項目二「11批土油漆材料（室内用乳膠漆）」、
        「13新施作矽酸鈣天花板及造形收邊(含留檢修孔、批
        土油漆）材料」、「15原有照明燈具(含線路）更新(含
        崁燈及間接照明）材料」等均已逾行政院所頒「固定資
        產耐用年數表」所定耐用年限(10年），原告復無證明
        上揭3項材料部分有中間替換過後而短於10年之材料，
        故上開材料之使用時間應認已超過10年以上。參照行政
        院所頒「固定資產折舊率表」附註㈣之說明，採用定率
        遞減法者，其最後1年之折舊額，加歷年折舊累計額，
        其總和不得超過該資產成本原額之10分之9，亦即若逾
        耐用年數者，資產現值應以原價額10分之1計算，故上
        揭3項材料均應以10分之1計算。從而，系爭6樓房屋漏
        水損害之修復費用應扣除上揭3項材料費用10分之9即44
        ,730元｛（8,700＋29,000＋12,000）×9/10＝49,700×9/10＝
        44,730｝，是原告得請求楊明琛賠償之修復費用合計為4
        4萬4,906元（即48萬9,636元－4萬4,730元）
　　　③系爭6樓房屋係由吳裕昌、吳珮禎各以權利範圍1/6、5/6
        之比例分別共有，是吳裕昌、吳珮禎得請求楊明琛賠償
        修繕漏水損害之費用分別以7萬4,151元、37萬755元為
        有理由，逾此範圍之修繕費用請求，則不應准許。
　　⑶吳裕昌請求家電損失10萬元、醫療費用2,000元部分：
　　　①按損害賠償之債，以有損害之發生及有責任原因之事實
        ，並二者之間，有相當因果關係為成立要件。故原告所
        主張損害賠償之債，如不合於此項成立要件者，即難謂
        有損害賠償請求權存在（最高法院98年度台上字第1516
        號判決、98年度台上字第673號判決參照）。又按當事
        人主張有利於己之事實者，就其事實有舉證之責任，民
        事訴訟法第277條前段亦有明文。是原告請求被告賠償
        損害，自應先證明有損害之發生，並證明損害與被告之
        行為間有相當因果關係。
　　　②吳裕昌固提出其所謂之傢俱電器損壞之照片（見司促卷
        第53至65頁），並以陳證2光碟內影片拍攝日期，欲證
        明108年漏水事件致其所有之傢俱電器受有損害，包含
        電視機25,000元、傳真機10,000元、電腦主機30,000元
        、影印機8,000元、音響全套45,000元、沙發全套250,0
        00元，並主張均為105年間購入，然該些照片均無從證
        明該些家電用品已損壞至不堪使用，吳裕昌亦未提出任
        何單據或購買證明，復未提出維修單等足以證明所列家
        電用品受有如何程度之損害，故尚難認吳裕昌就此部分
        之損害範圍已盡其舉證責任，其請求尚非有據。
　　　③吳裕昌又稱其因事後清理屋內泡水物品時接觸經樓上牙
        醫診所存放不明藥物所汙染之積水，造成全身皮膚起疹
        紅腫，搔癢不止，並提出馬偕紀念醫院乙種診斷證明書
        、患部照片及醫療單據為證（見司促卷第47至51頁），
        然上開診斷證明書僅記載雙手臂有皮膚炎之症狀，並未
        提及成因，又引發皮膚過敏之原因繁多，或因個人體質
        而致，尚乏證據證明與漏水事故間有相當因果關係，故
        認其此部分請求亦屬無據。
　　⑷吳裕昌請求精神慰撫金81萬,606元部分：
　　　①按不法侵害他人之身體、健康、名譽、自由、信用、隱
        私、貞操，或不法侵害其他人格法益而情節重大者，被
        害人雖非財產上之損害，亦得請求賠償相當之金額，民
        法第195條第1項前段定有明文。不法侵害他人居住安寧
        之人格利益，如其情節重大，被害人得依民法第195條
        第1項規定請求賠償相當之金額（最高法院92年度台上
        字第164號判決參照）。又慰撫金之多寡，應斟酌雙方
        之身分、地位、資力與加害程度，及其他各種情形核定
        相當之數額，該金額是否相當，自應依實際加害情形與
        被害人所受之痛苦及雙方之身分、地位、經濟狀況等關
        係決定之。
　　　②衡以常情，居家房屋漏水必定會造成住戶生活上之困擾
        ，系爭6樓房屋漏水處既不只一處，除裝潢的天花板變
        形、水漬、掉落白灰色粉塊，甚至混凝土剝落鋼筋生銹
        ，應認已對吳裕昌生活品質有重大影響，其主張該等情
        形造成其精神上之痛苦，已達情節重大，應屬可採，是
        吳裕昌請求楊明琛賠償其非財產上之損害，洵屬有據。
        本院審酌系爭6樓房屋受漏水侵害之程度、楊明琛之過
        失情形、漏水迄今已逾3年仍不予處理及吳裕昌因擔憂
        天花板掉落而致失眠所受之痛苦程度等一切情狀，認吳
        裕昌得請求精神慰撫金81萬,606元，尚屬過高，應以5
        萬元為適當。
　　⑸綜上，吳裕昌得請求楊明琛賠償修繕費用7萬4,151元、精
      神慰撫金5萬元，合計12萬4,151元；吳珮禎得請求楊明琛
      賠償修繕費用37萬755元。
  ㈢原告請求楊明琛應容忍原告偕同修繕人員進入系爭7樓房屋内，進行系爭6樓房屋屋頂之漏水修繕工程，修復至不漏水狀態，為有理由：
　　按住戶於他住戶因維護、修繕專有部分、約定專用部分或設
    置管線，必須進入或使用其專有部分或約定專用部分時，不
    得拒絕；住戶違反第一項規定，經協調仍不履行時，住戶得
    按其性質請求各該主管機關或訴請法院為必要之處置，公寓
    大廈管理條例第6條第1項第2款、第3項分別定有明文。揆諸
    其立法理由在於明確規範區分所有權人間之相鄰關係，以杜
    紛爭，故倘非進入或使用相鄰區分所有權人之專有部分、約
    定專用部分，即無以完成其維護、修繕專有部分、約定專用
    部分或設置管線，該相鄰區分所有權人自有容忍之義務。查
    系爭6樓房屋之漏水損害既可歸責於楊明琛未妥善維護系爭7
    樓房屋所致，業如前述，且依系爭鑑定報告建議「需先行修
    復系爭7樓房屋廁所1、廁所2，確認系爭6樓房屋無滲漏水現
    象，再進行6樓房屋室内損壞修復」（見本院卷㈡第177頁）
    ，可知系爭6樓房屋之修繕工程需先處理系爭7樓房屋之裂縫
    及破損，並更新防水工程，再針對系爭6樓房屋之天花板進
    行修復施作，是原告欲修繕系爭6樓房屋之漏水情形，自須
    僱工進入楊明琛所有系爭7樓房屋，方可為之，而楊明琛既
    否認系爭6樓房屋之漏水為其所有之系爭7樓房屋所造成，其
    自不可能同意原告進入系爭7樓房屋修繕系爭6樓房屋之漏水
    ，故認原告依前開公寓大廈管理條例規定，請求楊明琛容忍
    其僱工進入系爭7樓房屋內修復漏水，為屬有據。
五、末按給付無確定期限者，債務人於債權人得請求給付時，經
    其催告而未為給付，自受催告時起，負遲延責任。其經債權
    人起訴而送達訴狀，或依督促程序送達支付命令，或為其他
    相類之行為者，與催告有同一之效力；遲延之債務，以支付金錢為標的者，債權人得請求依法定利率計算之遲延利息；應付利息之債務，其利率未經約定，亦無法律可據者，週年利率為百分之5，民法第229條第2項、第233條第1項前段及第203條分別定有明文。本件原告依侵權行為法律關係請求楊明琛賠償修復費用，屬於金錢債務，且未定清償期限，依前揭規定，吳裕昌請求楊明琛給付自支付命令聲請狀送達翌日即109年3月3日（見司促卷第81頁）起算，而吳珮禎請求楊明琛給付自民事變更聲明暨準備㈡狀送達翌日起算，但因其未提出送達證書為證，楊明琛當時之訴訟代理人於110年12月30日言詞辯論期日已承認有收受民事變更聲明暨準備㈡狀繕本，故認吳珮禎得請求利息自110年12月31日起算，均至清償日止，按週年利率5%計算之利息，為屬有據。
六、綜上所述，原告依民法第191條第1項前段規定，請求楊明琛
　　給付吳裕昌12萬4,151元及自109年3月3日起算之法定遲延利
    息、給付吳珮禎37萬755元及自110年12月31日起算之法定遲
    延利息，及依公寓大廈管理條例第6條第1項第2款規定，請
    求楊明琛應容忍原告偕同修繕人員進入系爭7樓房屋内，進
    行系爭6樓房屋屋頂之漏水修繕工程，修復至不漏水狀態，
    為有理由，應予准許。原告逾此範圍之請求，則無理由，應
    予駁回。
七、本判決所命被告楊明琛給付之金額未逾50萬元，本院就原告
    勝訴部分，應依民事訴訟法第389條第1項第5款之規定，依
    職權宣告假執行；至原告就敗訴部分陳明願供擔保聲請宣告
    假執行，因訴之駁回而失所依據，不予准許。另被告楊明琛
    就原告勝訴部分陳明願供擔保，聲請宣告免為假執行，合於
    法律規定，爰酌定相當之擔保金額宣告之。
八、本件事證已臻明確，兩造其餘攻擊防禦方法及所提之證據，
    經審酌後均與判決之結果不生影響，爰不另一一論述，併此
    敘明。
九、訴訟費用負擔之依據：民事訴訟法第79條。
中　　華　　民　　國　　111 　年　　11　　月　　28　　日
                  民事第六庭    法　官　林春鈴
以上正本係照原本作成
如對本判決上訴，須於判決送達後20日內向本院提出上訴狀。如
委任律師提起上訴者，應一併繳納上訴審裁判費。
中　　華　　民　　國　　111 　年　　11　　月　　28　　日
                                書記官　鍾尚勲